【裁判字號】    98,訴,4732
【裁判日期】    990323
【裁判案由】    妨害自由
【裁判全文】
臺灣板橋地方法院刑事判決              98年度訴字第4732號
公  訴  人  臺灣板橋地方法院檢察署檢察官
被      告  乙○○
指定辯護人  本院公設辯護人  甲○○  
上列被告因妨害自由案件，經檢察官提起公訴（98年度偵字第26
927 號），本院判決如下：
    主  文
乙○○無罪。
    理  由                                              
一、公訴意旨略以：被告乙○○預見提供自己身分與外籍人士辦
    理假結婚，有遭他人利用作為販運人口途徑之可能，猶基於
    幫助之犯意，提供自己身分與黃守辰、廖涂彩雲（2 人所涉
    犯行，經本院另案審理中）等人所組成之人口販運集團，於
    民國93年11月間，以與黃守辰於印尼地區透過「牛頭」所招
    募之印尼籍女子辦理假結婚之方式，擔任印尼女子之假配偶
    ，使印尼女子得以探親或依親名義入境台灣，嗣由人口販運
    集團成員將來台印尼女子分別派遣至不知情雇主家令其從事
    勞役，並從中剋扣薪資，以此方式牟取暴利。其方式係由黃
    守辰在印尼地區透過印尼當地人士招募印尼女子楊茜娣（所
    涉行使使公務員登載不實犯行，另經臺灣臺中地方法院檢察
    署以97年度偵字第27174 號職權不起訴處分），並向其誆稱
    可透過假結婚方式仲介來台工作，告知其不實資訊，約定遠
    低於當時國內法定最低工資即新臺幣（下同）15,840元之薪
    資，黃守辰、廖涂彩雲等人即於93年12月6 日，在印尼地區
    安排被告與楊茜娣辦理假結婚登記（被告另犯行使使公務員
    登載不實部分，另由臺灣臺中地方法院以98年度易字第1346
    號判處有期徒刑2 月又15日確定），而使楊茜娣於94年4 月
    9 日自印尼搭機抵臺，旋由廖涂彩雲媒介為不知情之雇主工
    作，廖涂彩雲僅予其極低額薪資，以此方式從中牟取暴利。
    因認被告涉犯刑法第30條第1 項、修正前刑法第296 條之1
    第1 項、第5項之幫助買賣人口為常業罪嫌云云。
二、按犯罪事實應依證據認定之，無證據不得認定犯罪事實；不
    能證明被告犯罪者，應諭知無罪之判決，刑事訴訟法第154
    條第2 項、第301 條第1 項分別定有明文。又認定不利於被
    告之事實，須依積極證據，苟積極證據不足為不利於被告事
    實之認定時，即應為有利於被告之認定，更不必有何有利之
    證據；認定犯罪事實所憑之證據，雖不以直接證據為限，間
    接證據亦包括在內，然而無論直接或間接證據，其為訴訟上
    之證明，須於通常一般之人均不致有所懷疑，而得確信其為
    真實之程度者，始得據為有罪之認定，倘其證明尚未達到此
    一程度，而有合理之懷疑存在時，事實審法院復已就其心證
    上理由予以闡述，敘明其如何無從為有罪之確信，因而為無
    罪之判決，尚不得任意指為違法，最高法院著有30年度上字
    第816 號、76年度臺上第4986號判例可參。另按刑法第296
    條之1 第1 項之買賣人口罪係置於刑法第296 條之使人為奴
    隸罪條文之後，使人為奴隸罪之立法，在於行為人對於被害
    人人格之眨抑，而視如物品置於自己實力支配；苟行為人眨
    抑被害人之人格，使被害人處於類似物口之地位而予買賣或
    質押，方該當於刑法第296 條之1 第1 項之買賣人口罪。
三、公訴人認被告乙○○涉犯上開犯行，無非係以證人廖涂彩雲
    於警詢及偵查中之證述、被告之戶籍資料、結婚登記申請書
    、結婚證明書、楊茜娣之外僑居留證、外國人居留停留案件
    申請表、入境登記表各1 份為主要論據。訊據被告堅決否認
    有何幫助買賣人口為常業犯行，辯稱：伊因為聽說有印尼女
    子要來臺灣工作，所以就擔任人頭老公到印尼與楊茜娣辦理
    假結婚，不知道楊茜娣來臺灣工作有無遭受廖涂彩雲剝削，
    伊沒有幫助買賣人口之故意等語。經查：
（一）被告乙○○經由廖涂彩雲居間安排，於93年12月間前往印
      尼，與楊茜娣辦理結婚登記，返台後，於94年4 月4 日前
      往桃園縣平鎮市戶政事務所申辦結婚登記，並將戶籍謄本
      提出交付黃守辰等人持以申辦楊茜娣入境我國之停留簽證
      及居留簽證，使楊茜娣得以於94年4 月9 日入境我國等情
      ，為被告乙○○於本院審理中坦承不諱，經核與證人廖涂
      彩雲於警詢及偵查中之證述相符（臺灣苗栗地方法院檢察
      署97年度偵字第2884號卷第19-20 頁、同署96年度他字第
      611 號卷第58頁），並有外僑居留資料查詢- 明細內容顯
      示畫面1 份、外國人居留停留案件申請表2 份、入境登記
      表1 份、乙○○戶籍謄本1 份、桃園縣平鎮市戶政事務所
      97年7 月22日桃平戶字第0970004410號函及函附之結婚登
      記申請書、印尼結婚證書、證明書各1 份附卷可佐（臺灣
      苗栗地方法院檢察署97年度偵字第2884號卷第47-49 頁、
      第59頁、第61-64 頁），堪信為真實。
（二）楊茜娣來臺後，居住於廖涂彩雲住處1 個月，若有雇主需
      要清潔工時，即前往雇主處擔任清潔工，每天薪資為600
      元，惟需按月交付廖涂彩雲12,000元一情，固據證人廖涂
      彩雲於警詢中證述在卷（臺灣苗栗地方法院檢察署97年度
      偵字第2884號卷第20頁），雖足認楊茜娣每月薪資僅有6,
      000 元之事實，而低於國內法定最低工資15,840元，然尚
      難遽認已達到眨抑楊茜娣人格，並使該其處於類似物口地
      位之程度，且未據公訴人提出其他證據以實其說，已難認
      廖涂彩雲有何買賣人口之犯行。況縱認廖涂彩雲確有買賣
      人口犯行，然被告乙○○固辦理與證人楊茜娣假結婚使其
      得以來臺工作，惟楊茜娣來臺後，其接機、住所打點、工
      作安排及薪資等事宜，均由廖涂彩雲辦理，業據證人廖涂
      彩雲於警詢中證述明白（臺灣苗栗地方法院檢察署97年度
      偵字第2884號卷第20頁），而被告既僅擔任人頭老公，本
      無瞭解楊茜娣在印尼係如何與黃守辰、廖涂彩雲等人商談
      來臺工作條件、薪資之義務，實難認被告對於廖涂彩雲、
      黃守辰與其等所屬集團成員確有以假結婚之方式，使大量
      印尼籍女子得以非法進入我國境內工作，並給予較低薪資
      一情有所認識，且衡情，以假結婚方式來臺之外籍女子，
      非必然受雇主或仲介集團薪資、勞力剝削，縱被告同意擔
      任人頭老公並配合辦理楊茜娣來臺手續，亦難推定其主觀
      上能預見楊茜娣可能遭人口買賣之情形，復不違反其本意
      ，仍同意擔任人頭丈夫辦理相關程序，而具幫助買賣人口
      之不確定故意。
（三）綜上，依公訴人所提出之證據，僅能證明被告確有與楊茜
      娣假結婚，使楊茜娣得以來臺，並由廖涂彩雲仲介工作，
      給予較低薪資之事實，然客觀上尚未達到使通常一般之人
      均不致於有所懷疑，而得確信被告有何幫助買賣人口為常
      業之不確定故意之程度，而有合理懷疑之存在。此外，復
      查無其他積極事證足認被告有何幫助買賣人口為常業犯行
      ，揆諸首揭說明，無從證明被告犯行，自應諭知無罪判決
      。
據上論斷，應依刑事訴訟法第301 條第1 項前段，判決如主文。
本案經檢察官林常智到庭執行職務。
中    華    民    國    99    年    3     月    23    日
                  刑事第二十一庭  審判長  法  官  陳信旗
                                          法  官  許映鈞
                                          法  官  俞秀美
上列正本證明與原本無異。
如不服本判決，應於判決送達後10日內敘明上訴理由，向本院提
出上訴狀 (應附繕本) ，上訴於臺灣高等法院。其未敘述上訴理
由者，應於上訴期間屆滿後20日內向本院補提理由書「切勿逕送
上級法院」。
                                          書記官  謝怡貞
中    華    民    國    99    年    3     月    23    日

司法院資訊處製作；財團法人民間司法改革基金會備份。
